臺灣高等法院刑事判決　　　　　　　　94年度上訴字第1110號
上　訴　人
即　被　告　乙○○
　　　　　　　　　　　押)
選任辯護人　石吉村　律師
上列上訴人因強盜案件，不服臺灣宜蘭地方法院93年度訴字第51
1號，中華民國94年3月1日第一審判決（起訴案號：臺灣宜蘭地
方法院檢察署93年度偵字第3168號、3616號），提起上訴，本院
判決如下：
    主  文
原判決關於強盜及定執行刑部分均撤銷。
乙○○意圖為自己不法之所有，攜帶兇器，以強暴至使不能抗拒
，而取他人之物，處有期徒刑柒年貳月，扣案之西瓜刀壹把、尖
刀壹把、手銬壹副、鐵鍊壹條、紅布條壹條均沒收。
    事  實
一、乙○○因需車外出尋妻，竟意圖為自己不法之所有，攜帶置
    有手銬1副及鐵鍊、紅布條各1條，暨客觀上具有危險性，足
    供作為傷害人身體、生命兇器使用之西瓜刀、尖刀各1把等
    物之手提包，於93年9月30日19時許，在基隆市○○路附近
    攔搭由丙○○所駕駛之車牌號碼473—LY號計程車，嗣於同
    日20時許，行經台北縣福隆地區時，乙○○指示丙○○將計
    程車駛至福隆加油站旁某晦暗之小路後，即取出西瓜刀於丙
    ○○右腰間比劃，並向丙○○稱「欲借其計程車幾日以尋找
    妻子，其反抗也無用，因渠已準備好被抓到就要去關了」等
    語，且取出紅布條矇住丙○○雙眼、取出手銬銬住丙○○雙
    手，並命丙○○改坐到右前座，而以此強暴之方法，至使丙
    ○○因生命、身體受到刀械之威脅而不能抗拒，任由乙○○
    取走其計程車，於乙○○駕駛該計程車行駛一段路程後，丙
    ○○因擔心乙○○撞毀其車，遂提議由其駕駛，乙○○應允
    之，丙○○即在乙○○之控制下駕駛該計程車，嗣於同日23
    時許，乙○○指示丙○○將計程車駛至其位於宜蘭縣頭城鎮
    ○○路○段2 31巷10號之舊住處後，復向丙○○稱「欲借用
    其計程車，須將其留在該處數日」等語，並命丙○○將手機
    關機後，將之取放在神明桌上，使丙○○無法與外界聯絡，
    且取出鐵鍊將丙○○右腳鍊在窗檯並加鎖，取出手銬銬住丙
    ○○雙手後，即駕駛丙○○之計程車離去，嗣丙○○於93年
    10月1日2時許，自行掙脫手銬、鐵鍊逃離現場。嗣經丙○○
    報警後，始為警循線查知上情，並扣得被告所有之前揭手銬
    1副、鐵鍊1條、紅布條1條、西瓜刀1把、尖刀1把。
二、案經基隆市警察局第三分局報由臺灣基隆地方法院檢察署呈
    請臺灣高等法院檢察署令轉、宜蘭縣警察局礁溪分局報請臺
    灣宜蘭地方法院檢察署檢察官偵查起訴。
    理  由
一、訊據被告固不否認「伊因需車外出尋妻，遂攜帶置有手銬1
    副、鐵鍊1條、紅布條1條、西瓜刀1把、尖刀1把等物之手提
    包，先於93年9月30日19時許，在基隆市○○路附近攔搭由
    丙○○所駕駛之車牌號碼473—LY號計程車，嗣於同日20 時
    許，行經台北縣福隆地區時，伊指示丙○○將計程車駛至福
    隆加油站旁某晦暗之小路，並亮出西瓜刀，向丙○○稱欲借
    其計程車以尋找妻子等語，且取出紅布條矇住丙○○雙眼、
    取出手銬銬住丙○○雙手，並命丙○○改坐到右前座，而取
    走並駕駛丙○○之計程車，於行駛一段路程後，丙○○提議
    由其駕駛，伊應允之，嗣於同日23時許，伊指示丙○○將計
    程車駛至位於宜蘭縣頭城鎮○○路○段231巷10號之舊住處後
    ，伊向丙○○稱欲借用其計程車幾日等語，並命丙○○將手
    機關機，且取出鐵鍊將丙○○右腳鍊在窗檯、取出手銬銬住
    丙○○雙手，而駕駛丙○○之計程車離去等，惟矢口否認涉
    有強盜犯行，辯稱我沒有強盜他的車子，有以一點錢與他協
    商，有經過他同意，並無不法所有之意圖云云，然查證人即
    被害人丙○○於偵訊及原審審理時證稱93年9月30日19時許
    ，被告在基隆市○○路攔下我的車，說要到宜蘭，同日20時
    許，車開到福隆時，被告說要找朋友，叫我轉到福隆加油站
    旁小路去，被告就拿一把西瓜刀在我的右腰間比畫，說要借
    我的車子幾天去找太太，並說我就算反抗也無用，他已準備
    好被抓到就要去關了。之前不曾有人拿刀向我借車，我很害
    怕，看到被告持刀，我根本不敢抵抗，也無法反抗，被告就
    用紅布條綁我的眼睛、用手銬銬住我的雙手，並叫我坐到右
    前座，車子就由被告駕駛。如果被告沒有把刀子拿出來，我
    不會把車子交給他。後來我擔心被告把我的車撞壞，就告訴
    被告由我來開車，比較不麻煩，被告就讓我開車，當天23時
    許，車子開到大里，到了被告的家裡，被告就叫我把手機關
    機，並用鐵鍊將我右腳與窗戶綁在一起，用手銬銬住我的雙
    手，我不敢在被告的面前掙脫鍊子，後來被告買了麵包、菸
    、飲料給我後就出去了，我自己就掙脫手銬、鍊子逃走並報
    警」等情明確（見臺灣宜蘭地方法院檢察署93年度偵字第31
    68號卷第27、28頁及本院94年2月15日審判筆錄），於本院
    亦證稱被告有將其手機取放在神明桌上，且取出鐵鍊將丙○
    ○右腳鍊在窗檯並加鎖等，被告亦承認有為前揭之行為，再
    扣案之西瓜刀1把，屬於鐵製品，質地堅硬而鋒利，有該證
    物可稽，如持之用以施暴、毆擊人體，依一般社會觀念，將
    足以傷害人之身體、生命，且被告以此西瓜刀朝丙○○之腰
    間比劃，衡諸社會通念以觀，社會一般大眾如處於上開情形
    下，咸認若不服從被告命令，勢將激怒被告而導致其持刀傷
    人，自不敢擅動、反抗，則被告上開強暴行為，顯然已使丙
    ○○之意思自由受到壓制，於身體及精神上均處於不能抗拒
    之狀態。從而，證人丙○○證稱「係於被告施加強暴至使不
    能抗拒之情形下，方任由被告取走其計程車」乙節，即與常
    情相符，自屬可信。又被告強行取走前揭計程車之目的，是
    為了以該車作為尋找其妻之代步工具，且被告於取走該計程
    車後，隨即駕駛該車至台北縣汐止市等地尋找妻子，並於93
    年10月1日駕駛該車至其岳父甲○○位於基隆市○○街95號
    住處，找甲○○追查其妻下落等情，既為被告所坦承之事實
    ，則由被告將被害人丙○○之計程車據為己用，駕駛該車四
    處尋找其妻等客觀事實觀之，自足認定被告確實有將上開計
    程車據為己有之不法所有意圖無訛。再被告取出西瓜刀於丙
    ○○右腰間比劃，且取出紅布條矇住丙○○雙眼、取出手銬
    銬住丙○○雙手，及命丙○○將手機關機後，將之取放在神
    明桌上，使丙○○無法與外界聯絡，且取出鐵鍊將丙○○右
    腳鍊在窗檯並加鎖，取出手銬銬住丙○○雙手後等然後取走
    車子，在此情形下，已無自由意思可言，丙○○縱有同意，
    亦係在無從抗拒之情形下不得不同意之情形，是難認被害人
    丙○○有何自由意思同意借用，故被告稱丙○○同意借用，
    自無可採，又證人丙○○於本院稱被告拿著刀子在其後面比
    ，因為他叫我轉過去看，他跟我說要找他太太，要跟我借車
    ，若找到他太太會拿幾萬元給我，補貼我的損失等，亦無從
    為被告有利之認定，又被告雖名為借用計程車，但其又未問
    被害人之住居所，如何還車？顯見其係有不法所有意圖強取
    該計程車無疑，復有手銬1副、鐵鍊1條、紅布條1條、西瓜
    刀1 把、尖刀1把扣案可證，及被害人丙○○所出具之贓物
    認領保管單1件、現場相片14張在卷可稽，被告前揭之所辯
    ，顯均屬卸責之詞，不足採信，本件事證明確，被告之犯行
    堪以認定。
二、扣案之西瓜刀1把、尖刀1把，均屬鐵製品，質地堅硬而鋒利
    ，有該證物可稽，如持之用以施暴、脅迫、抵抗而毆擊人體
    ，依一般社會觀念，將足以傷害人之身體、生命，自屬具有
    危險性之兇器，被告隨身攜帶此等兇器，且以西瓜刀朝丙○
    ○之腰間比劃，要求丙○○交付其計程車，在此瞬間急迫之
    情形下，衡之常理，已足令丙○○感受生命、身體遭受積極
    迫切之危害，再衡諸社會通念以觀，社會一般大眾如處於上
    開情形下，咸認若不服從被告命令，勢將激怒被告而導致其
    持刀傷人，自不敢擅動、反抗，則被告上開強暴行為，已使
    丙○○之意思自由受到壓制，於身體及精神上均處於不能抗
    拒之狀態，方任由被告取走其計程車，被告犯強盜罪而有刑
    法第三百二十一條第一項第三款之攜帶兇器而犯之之情形，
    核被告之所為，係犯刑法第330條第1項之攜帶兇器強盜罪，
    公訴人認為係犯同法第328條第1項之強盜罪，尚有未洽，惟
    其基本事實同一，應予變更起訴法條。另強盜罪以強暴、脅
    迫等方法，至使不能抗拒為構成要件之一，當然含有妨害被
    害人自由之性質，故犯強盜罪而有妨害被害人之自由時，是
    否另論以妨害自由罪名，應就行為人之全部犯罪行為實施過
    程加以觀察，倘妨害自由行為時，強盜行為尚未著手實施，
    可依其情形認為妨害自由、強盜犯罪間具有方法結果之牽連
    關係，若強盜犯行業已著手實施，則所為強暴、脅迫等非法
    方法剝奪被害人行動自由行為，應包括在強盜行為之內，無
    另行成立刑法第302條第1項之罪之餘地（參最高法院92年台
    上字第2184號判決意旨）。本件被告對於被害人丙○○為亮
    刀威脅、綑綁布條、手銬等強暴行為時，即已著手實行強盜
    行為，同時亦已剝奪丙○○之行動自由，揆諸前揭說明，被
    告所為剝奪被害人行動自由之行為，已包括在強盜行為之內
    ，無另行成立刑法第302條第1項之罪之餘地，故公訴人認為
    被告另犯刑法第302條第1項之罪，亦有未洽。公訴意旨另以
    被告於93年9月30日23時許，在宜蘭縣頭城鎮○○路○段23 1
    巷10號住處，以鐵鍊將被害人丙○○之右腳鍊在窗檯、以手
    銬銬住丙○○雙手，至使丙○○不能抗拒而交付新臺幣（下
    同）5百元予被告，因認被告此部分所為，亦涉犯強盜罪嫌
    。惟按強盜罪，以有為自己或第三人不法所有之意圖為構成
    要件之一，若奪取財物係基於他種目的，而非出於不法所有
    之意思者，要不成立強盜罪，此觀刑法第32 8條之規定即明
    。又犯罪事實應依證據認定之，無證據不得認定犯罪事實，
    刑事訴訟法第154條第2項定有明文。且告訴人之告訴，係以
    使被告受刑事訴追為目的，是其陳述是否與事實相符，仍應
    調查其他證據以資審認；事實之認定，應憑證據，如未能發
    現相當證據，或證據不足以證明，自不能以推測或擬制之方
    法，以為裁判基礎；認定不利於被告之事實，須依積極證據
    ，苟積極證據不足為不利於被告事實之認定時，即應為有利
    於被告之認定，更不必有何有利之證據；認定犯罪事實所憑
    之證據，雖不以直接證據為限，間接證據亦包括在內，然無
    論直接或間接證據，其為訴訟上之證明，須於通常一般之人
    均不致有所懷疑，而得確信其為真實之程度者，始得據為有
    罪之認定，倘其證明尚未達到此一程度，而有合理之懷疑存
    在，致無從為有罪之確信時，即不得遽為不利於被告之認定
    ；依刑事訴訟法第161條第1項之規定，檢察官對於起訴之犯
    罪事實，應負提出證據及說服之實質舉證責任，倘其所提出
    之證據，不足為被告有罪之積極證明，或其指出證明之方法
    ，無從說服法院以形成被告有罪之心證，基於無罪推定之原
    則，自應為有利於被告之認定，最高法院亦著有52年台上字
    第1300號、40年台上字第86號、30年上字第816號、76年台
    上字第4986號、92年台上字第128號判例意旨可資參照。本
    件情形，公訴人認被告涉有前揭強盜犯行，無非係以被害人
    丙○○所為「於遭受被告控制行動後，曾交付5百元予被告
    」之指訴為其主要論據。本件訊據被告固不否認「於控制丙
    ○○行動自由後，丙○○曾交付5百元予伊」之事實，惟堅
    決否認有何強盜犯行，辯稱「是因為伊身上只剩要用來加油
    的8百多元，沒有錢可以買東西給丙○○吃，遂問丙○○身
    上有沒有錢，丙○○就拿出五百元給伊，當時伊並未拿出刀
    子，伊拿了錢後就買了麵包、香菸、礦泉水等物，連同找回
    來的錢，放在一個袋子裡面交給丙○○，伊並無意圖為自己
    不法所有而強盜該5百元」等語。經查證人丙○○已於偵訊
    及原審審理時結證「當天被告問我身上有沒有錢，他說他身
    上沒有錢，他要買東西給我吃，我說身上只有5百元，我就
    拿給被告，被告就去買了麵包、香菸、礦泉水、奶茶等物交
    給我。我不知道交給我的菸、麵包等物品之市價多少錢，當
    時我只想到要逃跑，亦沒有注意到被告有沒有把找回來的錢
    交給我」等情綦詳（見臺灣宜蘭地方法院檢察署93年度偵字
    第3168號卷第27、28頁及原審94年2月15日審判筆錄），核
    與被告所為前揭辯解之內容相一致。依此，尚難僅憑證人丙
    ○○係於被告不法暴力控制之期間交付5百元予被告，即謂
    被告係意圖為自己不法之所有而取走該5百元。此外，復查
    無其他積極證據足資證明被告係意圖為自己不法之所有而取
    走前述之5百元，而有公訴人所指之此部分之強盜犯行，揆
    諸前揭判例意旨，自應就此部分為有利於被告之認定，即此
    部分之犯行無法證明，惟因公訴人認此部分與前揭論罪科刑
    之部分，屬於實質上一罪之關係，故此部分不另為無罪之諭
    知。再被告攜帶手銬1副及鐵鍊、紅布條各1條、西瓜刀、尖
    刀各1把，取出西瓜刀於丙○○右腰間比劃，及以紅布條矇
    住丙○○雙眼、取出手銬銬住丙○○雙手，命丙○○將手機
    關機後，將之取放在神明桌上，使丙○○無法與外界聯絡，
    且取出鐵鍊將丙○○右腳鍊在窗檯並加鎖，取出手銬銬住丙
    ○○雙手後，即駕駛丙○○之計程車離去等，顯有預謀之行
    為，難認被告之犯罪情狀顯可憫恕，被告請求依刑法第五十
    九條減輕其刑，自無可採。
三、原審審理結果據以論罪科刑固非無見，惟被告係命丙○○將
    手機關機後，將之取放在神明桌上，使丙○○無法與外界聯
    絡，且取出鐵鍊將丙○○右腳鍊在窗檯並加鎖等，原判決認
    定之事實尚不完全，且被告係犯強盜罪而有刑法第三百二十
    一條第一項第三款之攜帶兇器而犯之之情形，原判決未說明
    被告犯強盜罪而有刑法第三百二十一條第一項第幾款之情形
    ，亦有未洽，被告上訴否認此部分之犯行，雖無理由，惟原
    判決既有前揭可議之處，仍應由本院將此部分予以撤銷改判
    ，其所定之執行刑亦無所附麗，一併予以撤銷，爰審酌被告
    之素行、智識程度；犯罪之動機、目的、手段、所得財物價
    值、所生危害；攜帶兇器強盜隨機攔停之計程車司機而取走
    該司機之生財工具（即計程車），造成計程車司機之恐慌，
    事後已取得被害人之諒解，犯後態度尚佳等一切情狀，量處
    如主文所示之刑，扣案之西瓜刀1把、尖刀1把、手銬1副、
    鐵鍊1條、紅布帶1條，係被告所有，供犯攜帶兇器強盜罪所
    用之物，依刑法第38條第1項第2款之規定宣告沒收。
據上論斷，應依刑事訴訟法第369條第1項前段、第364條、第299
條第1項前段，第300條，刑法第330條第1項、第38條第1項第2款
判決如主文。
本案經檢察官洪泰文到庭執行職務。
中　　華　　民　　國　　94　　年　　6 　　月　　14　　日
                  刑事第十庭  審判長法  官  陳正雄
                                    法  官  黃金富
                                    法  官  許宗和
以上正本證明與原本無異。
如不服本判決，應於收受送達後十日內向本院提出上訴書狀，其
未敘述上訴之理由者並得於提起上訴後十日內向本院補提理由書
（均須按他造當事人之人數附繕本）。
                                    書記官  沈秀容
中　　華　　民　　國　　94　　年　　6 　　月　　17　　日
附錄：本案論罪科刑法條全文
中華民國刑法第330條第1項
 犯強盜罪而有第321條第1項各款情形之一者，處七年以上有
   期徒刑。
